【裁判字號】    90,上,304
【裁判日期】    900717
【裁判案由】    損害賠償
【裁判全文】
臺灣高等法院民事判決                                九十年度上字第三０四號
    上  訴  人  小叮噹科學股份有限公司
    法定代理人  蘇義夫
    被 上訴 人  甲○○
右當事人間請求損害賠償事件，上訴人對於中華民國九十年二月十九日八十八年度訴
字第六四七號第一審判決提起上訴，本院判決如左：
    主      文
上訴駁回。
第二審訴訟費用由上訴人負擔。
    事實及理由
一、上訴人起訴主張其與被上訴人簽訂雕塑工程契約書，委由被上訴人於小叮噹科學
    遊樂區內製作五座雕塑實品，約定完工日期共五十五天（不計風雨），即自民國
    八十八年元月一日至八十八年二月三十日止（二月十五日前完成四座），又因被
    上訴人本身為知名雕塑家，並應允於施工期間親自在場雕塑，以廣招徠顧客。嗣
    上訴人乃於各大媒體刊登於春節假期，除準備獎品外，也精心設計五座科學藝術
    雕塑，由被上訴人現場雕塑之廣告多則。詎被上訴人不僅未於春節期間親自在上
    訴人遊樂區內製作雕塑，復只作成雕塑底部基座和部份雛型，迄今猶未完成雕塑
    製作。是雙方契約既定有明確之期限，且簽約目的係為配合春節期間之「小叮噹
    回娘家系列活動」，逾期即無法達成契約之目的，雖被上訴人稱未限定期限，且
    上訴人曾謂製作愈慢愈精緻，顯有暗示其可不照期限完成該藝術品云云，然依契
    約書第三條明確約定完工期限，且以手寫字跡約定須於二月十五日前完成四座，
    並由被上訴人用印，另上訴人否認曾說過作愈久愈好之詞，被上訴人又未舉證以
    實其說，足證兩造有特別約定期限之真意，非於一定時期為給付不能達其契約之
    目的，被上訴人既未按期完成雕塑，上訴人自得解除雙方契約，請求被上訴人返
    還上訴人業已給付之第一期價金新台幣（下同）一十八萬元。再本件材料費計支
    出二萬七千八百七十五元，廣告費計支出八十九萬四百零九元，依民法二百六十
    條規定，亦應由被上訴人負擔等情（上訴人起訴時另主張預期本次春節活動若非
    因被上訴人之違約，勢必造成人潮，自應由被上訴人負責賠償當年度營業收入減
    少之損失二百七十五萬八千七百零九元，此部分上訴人上訴後並未請求），且上
    訴人已定期催告被上訴人履行，惟被上訴人不履行，爰以起訴狀繕本送達被上訴
    人作為解約之意思表示，則依民法第二百五十四條之規定已合法解除契約，因而
    求為命被上訴人給付如聲明所示之損害賠償。並聲明求為判決(一)原判決關於駁回
    上訴人在第一審一百零九萬八千二百八十四元及其法定利息部分之訴暨該部分假
    執行之聲請均廢棄。(二)廢棄部分，被上訴人應給付上訴人一百零九萬八千二百八
    十四元，及自起訴狀繕本送達翌日起至清償日止，按年息百分之五計算之利息。
    (三)願供擔保請准宣告假執行。
二、被上訴人則以雙方未限定期限，上訴人曾謂製作愈慢愈精緻，顯有暗示其可不照
    期限完成該藝術品，而雙方契約未訂明其須於春節期間在「小叮噹科學遊樂區」
    內表演製作雕塑，並未有特別約定期限之真意，非於一定時期為給付不能達其契
    約之目的，而被上訴人已於二月十五日前完成雕塑品百分之八十部分，其中一座
    「萊特兄弟」塑像及全部雕塑基座均係在上訴人遊樂區內完成，另四座雕塑則在
    其住處完成，惟兩造對是否已完成本件雕塑作品之認定不同，其仍有意繼續完成
    雕塑成品，且未接到被上訴人之催告等語資為抗辯。並聲明(一)駁回上訴人之上訴
    。(二)願供擔保請准宣告免假執行。
三、查上訴人主張其於八十七年十二月二十八日與被上訴人訂立小叮噹科學遊樂區園
    內雕塑工程契約書，由被上訴人製作五座雕塑實品，約定完成日期共五十五天（
    不計風雨），自八十八年元月一日至八十八年二月三十日止（二月十五日前完成
    四座），工程總價為九十萬元，合約簽訂付定金百分之二十，即十八萬元，其餘
    款項於工程進行一半付百分之三十，雕塑完成付百分之四十，保留款百分之十，
    待竣工一個月驗收無誤後付清，而上訴人業已給付被上訴人第一期價金一十八萬
    元，並於報紙刊登春節假期有被上訴人現場雕塑展之廣告多則，及支出被上訴人
    本件材料費二萬七千八百七十五元，惟被上訴人除將五座雕塑底部基座和部份雛
    型完成外，迄今仍未完成雕塑製作等情，業據提出工程契約書、照片、廣告、材
    料費支出明細影本附卷可稽（見原審卷第八頁至第十一頁），且為被上訴人所不
    爭執（見原審卷第二八頁反面、第三三頁），自堪信此部分主張為真實。
四、上訴人又主張依契約書第三條明確約定完工期限，且以手寫字跡約定須於二月十
    五日前完成四座，並由被上訴人用印，足證兩造有特別約定期限之真意，且簽約
    目的係為配合八十八年度農曆春節期間之「小叮噹回娘家系列活動」，逾期即無
    法達成契約之目的，被上訴人未按期完成雕塑，上訴人自得解除雙方契約等語，
    則為被上訴人所否認，主張上訴人曾謂製作愈慢愈精緻，顯有暗示其可不照期限
    完成該藝術品，其仍有意繼續完成雕塑成品等語資為抗辯。惟查：
  (一)按民法第二百五十五條所謂依契約之性質，非於一定時期為給付不能達其契約之
    目的者。係指就契約本身，自客觀上觀察，即可認識非於一定時期為給付不能達
    契約目的之情形而言，如定製慶祝國慶牌坊是。又所謂依當事人之意思表示，非
    於一定時期為給付不能達其契約之目的者，必須契約當事人間有嚴守履行期間之
    合意，並對此期間之重要（契約之目的所在）有所認識，如定製手工藝品一套，
    並告以係為本月五日出國贈送親友之用。必須於本月四日交付是（有最高法院六
    十四年台再字第一七七號判例足資參照）。又按房屋建築之四十日完工期限，僅
    為通常約定完成工程之期限，原與民法第二百五十五條所謂非於一定時期為給付
    不能達其目的者有間，而依合約之內容，未就此項履行期間有特別重要之合意表
    示，自無適用該條逕行解除契約之餘地（有最高法院四十五年台上字第一七一八
    號判例可資參照）。
  (二)觀諸上訴人所提前揭雕塑工程契約書（見原審卷第八頁），並未提及本件契約訂
    立目的係為配合上訴人於八十八年度農曆春節期間所推行之「小叮噹回娘家系列
    活動」，另參之上訴人所提出之報紙廣告影本（見原審卷第九至十頁），雖有如
    上訴人所稱配合農曆春節期間所舉行之活動，然內容所載有關被上訴人者，僅有
    第３項甲○○大師現場雕塑展，亦為上訴人所不否認（見原審卷第三七頁），而
    上訴人對於被上訴人是否應於春節期間現場雕塑一節，並未於系爭工程契約書內
    約明，而復未舉證以實其說（詳如後述理由五），且對照本件與其他活動內容之
    性質以觀：1.圓一個夢─新竹尖石鄉後山之新光國小在園區「過新年」。2.「春
    節」書法義賣。時間：初一至初二。4.我愛小叮噹闖關得大獎活動。日期二月十
    六日至二月二十日止（初一至初五），其他三項活動皆有明確指明配合春節之時
    間之起訖，而本件雙方當事人約定最後完成日期為八十八年二月三十日止，可知
    上訴人顯非於春節活動過後，即不再繼續展示該雕塑。上訴人既可藉園內所設置
    之各種設施及展示之雕塑作品招攬遊客，則其主張本件簽約目的係為配合春節期
    間之「小叮噹回娘家系列活動」，逾期完成即無法達成契約之目的，尚難採信。
  (三)又前開雕塑工程契約書，載明完成日期自八十八年一月一日至八十八年二月三十
    日止（二月十五日前完成四座），然契約書內容，未就此項履行期間有特別重要
    之合意表示，復無未於一定期限內完工即可逕為解除契約之約定，雖上訴人稱依
    契約書第三條明確約定完工期限，且以手寫字跡約定須於二月十五日前完成四座
    ，並由被上訴人用印，足證兩造有特別約定期限之真意，惟此為被上訴人所否認
    ，揆諸前款說明，本件契約並非以於一定時期為給付不能達其契約之目的者，且
    當事人非有嚴守履行期間之合意，並對此期間之重要（契約之目的所在）有所認
    識，則參照前揭判例意旨，此僅為通常約定完成工程之期限。契約所訂之完成期
    限既僅為通常約定限期完成雕塑之期間，自無適用民法第二百五十五條逕行解除
    契約之餘地。
五、上訴人另主張被上訴人依約定應於八十八年農曆春節期間在上訴人遊樂區內表演
    製作雕塑，卻未至現場親自雕塑，致其廣告未達目的而遭損害等語，亦為被上訴
    人所否認，並主張雕塑成品並不一定要在上訴人遊樂區內完成，亦可在家中製作
    ，且「萊特兄弟」塑像及全部雕塑底部基座均係在上訴人遊樂區內完成等語資為
    抗辯。觀之兩造所簽立之契約書，並未記載被上訴人須於八十八年農曆春節期間
    在上訴人遊樂區內表演製作雕塑，且兩造所訂立之契約書第七條雖載有：「雕塑
    作品之製作地點由甲方（即上訴人）選定，乙方（即被上訴人）不得有議」（見
    原審卷第八頁），惟據上訴人表示沒有指定製作地點，儘量給被上訴人彈性，讓
    被上訴人隨處創作（見原審卷第一三四頁），足見上訴人主張被上訴人依約定應
    於春節期間在上訴人遊樂區內製作雕塑作品云云，顯屬無據。
六、上訴人復稱縱認兩造關於完成期限之約定，並非民法第二百五十五條所謂之定期
    行為，上訴人已於被上訴人「給付遲延」後，即催告被上訴人速至園區完成工作
    ，亦已正式書面定期催告被上訴人履行，並以起訴狀繕本送達被上訴人作為解約
    之意思表示，依民法第二百五十四條之規定已合法解除契約，並提出存證信函為
    證，而被上訴人則稱上訴人天天來通知（儘速到園區製作雕塑），而後改口稱上
    訴人有時電話聯繫其去園區製作（見原審卷第一三四頁），但沒有接到什麼催告
    （見本院卷第七十頁）等語置辯。惟查：
  (一)按「承攬契約，在工作未完成前，依民法第五百十一條之規定，定作人固得隨時
    終止契約，但除有民法第四百九十四條、第五百零二條第二項、第五百零三條所
    定情形或契約另有特別訂定外，倘許定作人依一般債務遲延之法則解除契約，則
    承攬人已耗費勞力、時間與鉅額資金，無法求償，對承攬人甚為不利，且非衡平
    之道。關於可歸責於承攬人之事由，致工作不能於約定期限完成者，除以工作於
    特定期限完成或交付為契約之要素者外，依民法第五百零二條第二項之反面解釋
    ，定作人不得解除契約。一般情形，期限本非契約要素，故定作人得解除契約者
    ，限於客觀性質上為期限利益利為，且經當事人約定承攬人須於特定期限完成或
    交付者，始有適用。」最高法院八十九年台上字第二五０六號著有判決。本件承
    攬契約既非以期限完成為契約要素則上訴人主張「解除」本件承攬契約，尚非有
    理。
  (二)縱上訴人認可解除契約，惟按「債權人非因債務人遲延給付當然取得契約解除權
    ，必定相當期限催告其履行，如於期限內不履行時，始得解除契約，此觀民法第
    二百五十四條之規定自明。．．惟上訴人僅催告被上訴人履行，並未主張其催告
    定有相當期限，則被上訴人縱於價金之支付應負遲延責任，而上訴人所為解除契
    約之意思表示，究不能發生效力。民法第二百五十五條之規定，固於相對定期行
    為亦有適用，惟相對定期行為之成立，以當事人間就履行期之特別重要成立合意
    為要件。．．，僅與被上訴人約定立契過交日期，並未主張別有可認其履行期特
    別重要之合意，既無從認為相對定期行為，即無適用同條之餘地」。有最高法院
    三十一年度上字第二八四０號判例足資參照。
  (三)上訴人雖稱於春節期間曾電話催告被上訴人履行，固為被上訴人所不爭執，然上
    訴人為前述電話催告，係在完工期限（二月三十日）前，並非期限屆至，被上訴
    人已遲延完工後，而上訴人一貫主張系爭契約係以期限為契約之要素，且其於期
    限屆至（二月三十日）後，短短五日內（三月五日）立即以存證信函解除契約（
    非屬催告履行，詳如下述），足稽前揭「電話之催告」係屬期限屆至前，上訴人
    惟恐被上訴人屆期無法完工所為促其儘速施工，如期完工之催告，難認為係踐行
    遲延後之定期催告行為。上訴人雖舉存證信函證明已正式書面定期催告被上訴人
    履行，然自承沒有特別定哪一個期限（見本院卷第七十頁），用語沒有很清楚是
    一個定期催告（見本院卷第七一頁），再觀其內容所載「請於函達三日內至本公
    司辦理『解除契約』之手續及所有善後事宜」（見本院卷第三一、三三頁），顯
    見該存證信函係為解除契約之催告，況該封存證信函提出於八十八年三月五日，
    距當事人所約定最後完工日期僅五日，顯見其並無以存證信函催告其於相當期限
    履行之用意，而係直接以存證信函解除契約，故上訴人所稱顯不足採。而上訴人
    雖復於八十八年四月一日再度發函，惟信件內容與前一存證信函完全相同（見本
    院卷第三十二頁），亦係屬解約催促。則上訴人於八十八年三月五日及八十八年
    四月一日發函被上訴人表示解除契約，又未先定相當期限催告被上訴人履行，依
    民法第二百五十四條之規定，上訴人之解除契約，自難認為合法。又上訴人既無
    定期催告被上訴人履行，則與最高法院七十四年一月八日七十四年度第一次民事
    庭會議(一)所述債權人催告定有期限而不相當（過短）時，若自催告後經過相當期
    間，債務人仍不履行者，基於誠實信用原則，應認亦已發生該條所定契約解除權
    之情形有異，併予敘明。
  (四)從而，上訴人既未合法解除前開契約，自不得依民法第二百五十九條之規定，請
    求被上訴人返還價金十八萬元，及依民法第二百六十條規定返還本件材料費用二
    萬七千八百七十五元，暨廣告費八十九萬四百零九元。
七、綜上所述，本件上訴人主張被上訴人未按期完成雕塑作品，上訴人已解除雙方契
    約，請求被上訴人返還上訴人業已給付之第一期價金十八萬元，暨本件材料費用
    二萬七千八百七十五元、廣告費用八十九萬四百零九元，核屬無據，不應准許。
    其假執行之聲請亦失所附麗，應併予駁回。原審就此部分為上訴人敗訴之判決（
    營運損失二百七十五萬八千七百零九元未據上訴人上訴請求），及駁回其假執行
    之聲請，並無不合。上訴意旨指摘原判決不當，求予廢棄改判，為無理由，應予
    駁回。
八、據上論結，本件上訴為無理由，依民事訴訟法第四百四十九條第一項、第七十八
    條，判決如主文。
中      華      民      國      九十    年      七      月     十七     日
                              臺灣高等法院民事第十五庭
                                  審判長法  官  劉  靜  嫻
                                        法  官  吳  光  釗
                                        法  官  李  錦  美
右正本係照原本作成。
如不服本判決，應於收受送達後二十日內向本院提出上訴書狀，其未表明上訴理由者
，應於提出上訴後二十日內向本院補提理由書狀（均須按他造當事人之人數附繕本）
上訴時應提出委任律師或具有律師資格之人之委任狀；委任有律師資格者，另應附具
律師及格證書及釋明委任人與受任人有民事訴訟法第四百六十六條之一第一項但書或
第二項（詳附註）所定關係之釋明文書影本。
中      華      民      國      九十    年      七      月      十九    日
                                        書記官  明  祖  全
附註：
民事訴訟法第四百六十六條之一（第一項、第二項）：
對於第二審判決上訴，上訴人應委任律師為訴訟代理人。但上訴人或其法定代理人具
有律師資格者，不在此限。
上訴人之配偶、三親等內之血親、二親等內之姻親，或上訴人為法人、中央或地方機
關時，其所屬專任人員具有律師資格並經法院認為適當者，亦得為第三審訴訟代理人
。


司法院資訊處製作；財團法人民間司法改革基金會備份。
